【裁判字號】    97,訴,338
【裁判日期】    970331
【裁判案由】    偽證等
【裁判全文】
臺灣臺北地方法院刑事判決               97年度訴字第338號
公  訴  人  臺灣臺北地方法院檢察署檢察官
被      告  甲○○
上列被告因偽證等案件，經檢察官提起公訴（97年度撤緩偵字第
24號），嗣被告於本院準備程序就被訴事實為有罪之陳述，經合
議庭裁定改行簡式審判程序，判決如下：
    主  文
甲○○共同行使偽造公文書，足以生損害於公眾及他人，處有期
徒刑壹年貳月，減為有期徒刑柒月；偽造之「財政部台北市國稅
局中北稽徵所多功能櫃台」橢圓形戳章乙枚、「稅務員王麗芬」
條戳章乙枚均沒收。又證人，於檢察官偵查中，於案情有重要關
係之事項，供前具結，而為虛偽陳述，處有期徒刑捌月，減為有
期徒刑肆月。應執行有期徒刑捌月；偽造之「財政部台北市國稅
局中北稽徵所多功能櫃台」橢圓形戳章乙枚、「稅務員王麗芬」
條戳章乙枚均沒收。
    事  實
一、甲○○因經濟困難，原本即想申辦貸款，但一直無法如願。
    民國89年4 月間，甲○○應成年人「劉奉如」（綽號小孟）
    之邀，欲投資「劉奉如」之藝品店，惟缺乏資金，「劉奉如
    」乃鼓吹甲○○申辦貸款。甲○○明知其於87年度之綜合所
    得總額未達新台幣（下同）68萬1330元，且無法順利向銀行
    申辦貸款，透過「劉奉如」得知可聯絡不詳姓名、年籍之成
    年代辦者取得申辦貸款之資力證明。竟為能順利取得銀行之
    貸款，乃與「劉奉如」及不詳姓名、年籍之成年代辦者基於
    偽造公文書及意圖為自己不法所有之犯意聯絡，先於89年6
    月間，交付身分證正本、存摺正本及6000元之代辦費，由「
    劉奉如」委由不詳姓名、年籍之成年代辦者，在不詳時間、
    地點偽造「財政部台北市國稅局中北稽徵所多功能櫃台」之
    橢圓形戳章乙枚、「稅務員王麗芬」之條戳章乙枚，進而持
    前開圓形戳章、條戳章蓋用印文，而偽造載有甲○○於87年
    度綜合所得總額為681330元等不實事項之「財政部台北市國
    稅局中北稽徵所八十七年度綜合所稅得納稅證明書」公文書
    。甲○○取得該不實證明書後，即持該等資料委由不知情之
    曾昶勳所介紹、且任職於富邦保險公司主任之友人向台北富
    邦商業銀行遞件申辦消費性貸款而行使之，足生損害於財政
    部台北市國稅局對稅籍管理正確性、台北富邦商業銀行對於
    客戶貸款信用審核之正確性。幸經台北富邦商業銀行持前開
    證明書向財政部台北市國稅局中北稽徵所查證真偽，經中北
    稽徵所檢視，發現該資料並非該所核發而屬偽造，台北富邦
    商業銀行即未核准貸款。
二、財政部台北市國稅政風室就前開證明書係屬偽造之情，疑有
    幕後集團介入，乃於89年8 月8 日以財北國稅政字第890636
    號檢送相關資料函請台灣台北地方法院檢察署偵辦。甲○○
    於90年8 月16日檢察官偵查時供稱：「是透過經辦人曾昶勳
    找的經辦人代辦的」等語後，檢察官乃以曾昶勳涉有偽造文
    書罪嫌分案偵查（92年偵字第19763 號、94年度偵緝字第24
    1 號）。嗣於94年10月5 日，檢察官傳喚甲○○、曾昶勳等
    人到庭，甲○○明知前情，竟基於偽證之犯意，在曾昶勳涉
    嫌偽造文書案件之偵查庭中，以證人身分供前具結，對本案
    貸款實際情形等於案情有重要關係之事項，為：「阿義（即
    曾昶勳）他和我說要我的身分證及印章才能辦」、「我的身
    分證及印章是一開始說要辦貸款就給他（按即曾昶勳）了，
    迄今約3 、4 年了」等虛偽陳述。直至94年11月9 日，檢察
    官再度傳喚甲○○、曾昶勳到庭，甲○○在檢察官尚未偵查
    終結前，當庭向檢察官坦承因擔心會成罪，才會陳述不實，
    實際上是透過「劉奉如」辦理貸款的，曾昶勳並不知道完稅
    證明等事，始悉上情。
三、案經台灣台北地方法院檢察署檢察官自動檢舉偵查起訴。
    理  由
一、前開事實，業據被告甲○○於檢察官偵查及本院審理時坦承
    不諱，核與另案被告曾昶勳於檢察官偵查時之供述相符，並
    有被告於94年10月5 日在檢察官偵查時以證人身分為虛偽陳
    述之偵查筆錄、證人結文、財政部台北市國稅政風室89年8
    月8 日財北國稅政字第890636號函及其所附之資料、台北富
    邦商業銀行94年9 月20日北富銀個管字第03797 號函在卷可
    稽，足見被告前開自白與事實相符，應可採信。本件事證明
    確，被告行使偽造公文書、詐欺取財未遂等犯行，堪以認定
    。
二、新舊法之比較：
（一）被告甲○○行為後，刑法業於94年2 月2 日修正公布，於
      95 年7月1 日施行。按「行為後法律有變更者，適用行為
      時之法律，但行為後之法律有利於行為人者，適用最有利
      於行為人之法律」，現行刑法第2 條第1 項定有明文，此
      條規定乃與刑法第1 條罪刑法定主義契合，而貫徹法律禁
      止溯及既往原則，係規範行為後法律變更所生新舊法律比
      較適用之準據法，是以，刑法第2 條本身雖經修正，但其
      既屬適用法律之準據法，本身尚無比較新舊法之問題，應
      一律適用裁判時之現行刑法第2 條規定以決定適用之刑罰
      法律。又修正後刑法對於未遂犯得減輕其刑之規定，並未
      改變，僅係條文內容之調整，核非法律之變更。另外，本
      次刑法修正之比較新舊法，應就罪刑有關之共犯、未遂犯
      、想像競合犯、牽連犯、連續犯、結合犯，以及累犯加重
      、自首減輕暨其他法定加減原因（如身分加減）與加減例
      等一切情形，綜其全部罪刑之結果而為比較（最高法院95
      年5 月23日95年度第8 次刑庭會議決議意旨可資參照）。
（二）刑法修正後，已將舊法第28條之「實施」修正為「實行」
      。其中「實施」一語，涵蓋陰謀、預備、著手及實行之概
      念在內，其範圍較廣；而「實行」則著重於直接從事構成
      犯罪事實之行為，其範圍較狹，亦即新法第28條共同正犯
      之範圍，已修正限縮於共同實行犯罪行為者始成立共同正
      犯，非除陰謀犯、預備犯共同正犯，自屬行為後法律之變
      更（最高法院96年台上字第3773號判決意旨參照）。新、
      舊法比較後，自以修正後刑法第28條之規定，對被告較為
      有利。
（三）被告行為時，修正前刑法第51條第5 款係規定：「數罪併
      罰，分別宣告其罪之刑，依左列各款定其應執行者：宣告
      多數有期徒刑者，於各刑中之最長期以上，各刑合併之刑
      期以下，定其刑期。但不得逾20年。」，修正後刑法第51
      條第5 款則規定：「宣告多數有期徒刑者，於各刑中之最
      長期以上，各刑合併之刑期以下，定其刑期。但不得逾30
      年。」，茲比較新舊法結果，認為修正後刑法第51條第5
      款並非較有利於被告，新、舊法比較後，應依修正前刑法
      第51條第5款規定，定其應執行之刑。
（四）被告所犯之行使偽造公文書、詐欺取財未遂罪之間，依修
      正前刑法第55條之規定，有方法目的之牽連關係，本應從
      較重之行使偽造公文書罪處斷。然依修正後刑法之規定，
      已刪除第55條牽連犯之規定，自不能再就被告所犯之行使
      偽造公文書、詐欺取財未遂等犯行，論以牽連犯。惟查，
      被告向台北富邦商業銀行申辦消費性貸款而行使前開偽造
      之公文書時，其行使偽造公文書、詐欺取財等罪之實行行
      為，客觀上已有局部之重合，且其等行為之重合時點，依
      社會一般通念，均係在該等行為之著手階段，自可認被告
      前開所為，係基於同一犯罪故意，而實行一個犯罪行為，
      核屬一行為觸犯行使偽造公文書、詐欺取財等罪名，而為
      想像競合犯，應依修正後刑法第55條前段之規定，從重論
      以行使偽造公文書罪處斷。新、舊法比較後，被告所犯之
      行使偽造公文書、詐欺取財未遂等罪，依修正前刑法第55
      條規定論以牽連犯，或依修正後刑法第55條前段之規定論
      以想像競合犯，其結果均從一重論以行使偽造公文書罪。
（五）關於罰金刑，在刑法修正前，刑法分則編各罪所定罰金刑
      之貨幣單位原為銀元，其最高罰金數額，從各該法條規定
      ，而最低罰金數額，則依修正前刑法第33條第5 款之規定
      為1 元以上（貨幣單位為銀元），且若定有罰金刑之論罪
      法條係於72年6 月25日前所制定，而該法條日後均未修正
      者，得依罰金罰鍰提高標準條例第1 條前段規定，就其原
      定數額提高為2 倍至10倍，其後修正者則不提高倍數，並
      依現行法規所定貨幣單位折算新臺幣條例第2 條規定，以
      銀元1 元折算為新臺幣3 元；於刑法修正後，因刑法第33
      條第5 款修正為：「罰金：新臺幣1 千元以上，以百元計
      算之。」使得刑法之罰金貨幣單位已由銀元改為新台幣，
      則刑法分則編各罪所定罰金刑之貨幣單位，自應配合修正
      為新臺幣，又為使刑法分則編各罪所定罰金之最高數額與
      刑法修正前趨於一致，乃增訂刑法施行法第1 條之1 ：「
      中華民國94年1 月7日 刑法修正施行後，刑法分則編所定
      罰金之貨幣單位為新臺幣。94年1 月7 日刑法修正時，刑
      法分則編未修正之條文定有罰金者，自94年1 月7 日刑法
      修正施行後，就其所定數額提高為30倍。但72年6 月26日
      至94年1 月7 日新增或修正之條文，就其所定數額提高為
      3 倍。」從而，刑法分則編各罪所定罰金刑之最高數額，
      於刑法修正前、後並無不同，惟修正後刑法第33條第5 款
      所定罰金刑最低數額，較之修正前提高，自以修正前刑法
      第33條第5 款規定有利於被告。
（六）綜上，被告所犯之行使偽造公文書罪、詐欺取財未遂罪等
      ，依修正前刑法第55條或修正後刑法第55條之規定，固均
      從一重論以行使偽造公文書罪，且依修正前或修正後刑法
      第28條之規定，被告與有犯意聯絡與行為分擔之「劉奉如
      」、不詳姓名、年籍之成年代辦者等人，亦均應論以共同
      正犯；然修正前刑法第33條第5 款規定為銀元1 元以上，
      且修正前刑法有關分論併罰之規定，在定應執行刑時，最
      高不得逾20年。綜其全部罪刑之結果而為比較，應依刑法
      第2 條第1 項前段之規定，適用行為時之規定即修正前刑
      法之規定，較有利於被告。
三、論罪科刑之理由：
（一）核被告甲○○所為，係犯刑法第216 條、211 條之行使偽
      造公文書罪、第339 條第1 項、第3 項之詐欺取財未遂罪
      、第168條偽證罪。
（二）被告偽造「財政部台北市國稅局中北稽徵所多功能櫃台」
      之橢圓形戳章乙枚、「稅務員王麗芬」之條戳章乙枚等行
      為，係偽造「財政部台北市國稅局中北稽徵所八十七年度
      綜合所稅得納稅證明書」公文書之階段行為。又偽造該公
      文書後持以行使，其偽造之低度行為，復為行使之高度行
      為所吸收，均不另論罪。另所犯之詐欺取財未遂罪部分，
      爰依修正後刑法第25條第2 項之規定，按既遂犯之刑減輕
      其刑。
（三）被告所犯之行使偽造公文書罪、詐欺取財未遂罪等2 罪之
      間，有方法結果之牽連關係，依修正前刑法第55條之規定
      ，應從較重之行使偽造公文書罪處斷。
（四）被告所犯之偽證罪，於所虛偽陳述之案件（即另案被告曾
      昶勳涉犯偽造文書案件）裁判確定前，即94年11月9 日，
      檢察官再度傳喚被告及另案被告曾昶勳到庭，被告即當庭
      向檢察官坦承因擔心會成罪，才會陳述不實而自白犯罪，
      ，有當日之偵查筆錄在卷可佐，爰依刑法第172 條之規定
      ，減輕其刑。
（五）公訴人雖未就被告偽造「財政部台北市國稅局中北稽徵所
      多功能櫃台」之橢圓形戳章乙枚、「稅務員王麗芬」之條
      戳章乙枚等犯行予以起訴，惟此部分與其被訴行使偽造公
      文書部分，有階段行為之實質上一罪關係，本院自得併予
      審理。
（六）被告所犯之行使偽造公文書、偽證罪，犯意各別，行為互
      殊，應分論併罰。
（七）爰審酌被告於行為時並無其他前科紀錄，有台灣高等法院
      被告前案紀錄表在卷可稽，其為取得銀行貸款，竟不惜以
      身試法，以偽造公文書欲向銀行詐取貸款，對社會金融交
      易安全及秩序危害甚深，嗣於檢察官偵查時，以證人身分
      接受訊問時，虛偽陳述，浪費司法資源，犯後尚能坦承不
      諱，自白犯罪，兼衡其犯罪之動機、目的、手段、所生危
      害及所得利益等一切情狀，分別量處如主文所示之刑，並
      定其應執行之刑，以資懲儆。
（八）被告犯罪時間，係在96年4 月24日以前，依中華民國九十
      六年罪犯減刑條例第2 條第1 項第3 款、第7 條之規定，
      就其所犯之行使偽造公文書罪、偽證罪等，均應減其宣告
      刑2 分之1 。
四、本件偽造之「財政部台北市國稅局中北稽徵所多功能櫃台」
    之橢圓形戳章乙枚、「稅務員王麗芬」之條戳章乙枚，雖未
    扣案，然並無證據證明業經滅失，應依刑法第219 條予以宣
    告沒收；至於偽造之「財政部台北市國稅局中北稽徵所八十
    七年度綜合所稅得納稅證明書」乙紙（其上有偽造之「財政
    部台北市國稅局中北稽徵所多功能櫃台」、「稅務員王麗芬
    」印文各乙枚），為被告所偽造，已如前述，應係其所有，
    供犯罪所用之物；惟依前開之台北富邦商業銀行94年9 月20
    日北富銀個管字第03797 號函已敘明：被告係於89年間向本
    行申請貸款未獲核准，其申請書等相關資料已逾保存年限，
    無法提供等語，該證明書顯已滅失，為免日後執行困難，爰
    不併予宣告沒收，併此敘明。
據上論斷，應依刑事訴訟法第273 條之1 第1 項、第299 條第1
項前段，刑法第2 條第1 項前段、第168 條、第172 條、第211
條、第216 條、第339 條第1 項、第3 項、第25條第2 項、第21
9 條、修正前刑法第28條、第55條、第51條第5 款，中華民國九
十六年罪犯減刑條例第2 條第1 項第3 款、第7 條，刑法施行法
第1 條之1 第1 項、第2 項前段，判決如主文。
本案經檢察官張友寧到庭執行職務。
中    華    民    國    97    年    3     月    31    日
                  刑事第十六庭  法  官  蔡守訓
上正本證明與原本無異。
如不服本判決，應於判決送達後10日內向本院提出上訴狀（應抄
附繕本）。告訴人或被害人如對於本判決不服者，應具備理由請
求檢察官上訴，其上訴期間之計算係以檢察官收受判決正本之日
期為準。
                                書記官  張漪蕙
中    華    民    國    97    年    4     月    1     日
附錄論罪科刑條文：
中華民國刑法第168條
（偽證罪）
於執行審判職務之公署審判時或於檢察官偵查時，證人、鑑定人
、通譯於案情有重要關係之事項，供前或供後具結，而為虛偽陳
述者，處7年以下有期徒刑。
中華民國刑法第172條
（偽證、誣告自白減免）
犯第168條至第171條之罪，於所虛偽陳述或所誣告之案件，裁判
或懲戒處分確定前自白者，減輕或免除其刑。
中華民國刑法第216條
（行使偽造變造或登載不實之文書罪）
行使第210條至第215條之文書者，依偽造、變造文書或登載不實
事項或使登載不實事項之規定處斷。
中華民國刑法第211條
（偽造變造公文書罪）
偽造、變造公文書，足以生損害於公眾或他人者，處1年以上7年
以下有期徒刑。
中華民國刑法第339條
（普通詐欺罪）
意圖為自己或第三人不法之所有，以詐術使人將本人或第三人之
物交付者，處5年以下有期徒刑、拘役或科或併科1千元以下罰金
。
以前項方法得財產上不法之利益或使第三人得之者，亦同。
前二項之未遂犯罰之。


司法院資訊處製作；財團法人民間司法改革基金會備份。
